【裁判字號】    99,上易,1477
【裁判日期】    990901
【裁判案由】    詐欺
【裁判全文】
臺灣高等法院刑事判決                99年度上易字第1477號
上  訴  人
即  被  告  甲○○
上列上訴人因詐欺案件，不服臺灣臺北地方法院99年度易字第93
6 號，中華民國99年6 月7 日第一審判決（起訴案號：臺灣臺北
地方法院檢察署99年度偵字第2775號），提起上訴，本院判決如
下：
    主  文
上訴駁回。
    事  實
一、甲○○得以預見將自己之金融機構帳戶存摺、提款卡提供他
    人並告知密碼，極有可能遭不法詐騙集團成員利用作為詐欺
    取財犯罪之提領工具，竟仍容任所提供之金融帳戶可能被利
    用，造成詐欺取財結果之發生，而基於幫助他人實施詐欺取
    財犯罪之不確定故意，於民國98年10月31日下午6 時57分後
    至98年11月9 日間某不詳時間，在不詳地點，將其先前於95
    年10月5 日申請開設之臺灣銀行南門分行帳號000000000000
    000 號帳戶（以下簡稱臺銀南門帳戶）之存摺、提款卡交予
    真實姓名、年籍不詳之成年人使用，並告知提款卡密碼。嗣
    詐欺集團成員取得上開帳戶後，即意圖為自己不法之所有，
    於98年11月9 日上午11時30分許，撥打電話予乙○○，佯稱
    為乙○○之表妹，急需用錢云云，要求乙○○以匯款方式借
    用新臺幣（以下同）3 萬元，乙○○一時不察，信以為真，
    因而前往基隆市第二信用合作社操作自動櫃員機，將其帳戶
    內之3 萬元轉帳匯至甲○○前開臺銀南門帳戶內，並遭提領
    一空；嗣因乙○○察覺有異，報警處理，始悉上情。
二、案經臺北市政府警察局中正第二分局報請臺灣臺北地方法院
    檢察署檢察官偵查起訴。
    理  由
一、本件下列所引用被告以外之人於審判外之言詞或書面陳述，
    悉經被告及檢察官於本院準備程序期日明白表示同意作為證
    據（見本院卷第20頁），復據陳明該等證據之取得並無違法
    情形，且與本件犯行之待證事實，具有關連性，核無證據力
    明顯過低之事由，本院審酌該等證據作成時之情況，均認為
    適當，依刑事訴訟法第159 條之5 第1 項所定傳聞例外之同
    意法則，俱有證據能力。
二、訊據被告甲○○固不否認前揭臺銀南門帳戶之存摺、提款卡
    及密碼，確為其本人申辦使用等情，惟矢口否認有何幫助詐
    欺犯行，辯稱：伊之提款卡、存摺係因遺失而遭詐騙集團盜
    用，並非伊交給詐騙集團使用，伊於98年10、11月間，因接
    待國外友人及客戶，生意忙碌而延誤適當時機處理提款卡等
    物件遺失之事，又國外客戶事涉採購天然氣、原油事宜，有
    其重要性，且依現今科技，破解提款卡密碼並非難事，而伊
    於11月23日方知被害人匯款3 萬元之此事等語。經查：
（一）上揭臺銀南門帳戶為被告所開設一事，業據被告坦承在卷
      ，並有該帳戶之開戶資料、交易明細等在卷可稽（見偵查
      卷第18至22、26至28頁）。又詐騙集團成員於98年11月9
      日上午11時30分許，撥打電話予被害人乙○○，佯稱為被
      害人之表妹，急需用錢云云，要求被害人以匯款方式借用
      3 萬元，被害人因而陷於錯誤，前往基隆市第二信用合作
      社操作自動櫃員機，將其帳戶內之3 萬元轉帳匯至被告前
      開臺銀南門帳戶內，旋遭提領一空等事實，亦據被害人於
      警詢時指訴綦詳（見偵查卷第3 至5 頁），並有其提出之
      基隆市第二信用合作社客戶交易明細表、被告之臺銀南門
      帳戶歷史明細批次查詢表在卷可證（見偵查卷第20、28頁
      ），足認被告所申設之臺灣銀行南門分行帳戶確有遭詐騙
      集團成員持有使用，而用以作為對被害人詐欺取財之工具
      甚明。
（二）被告雖以：伊將該帳戶之存摺、提款卡放在同安街住處，
      後因至富邦銀行無法提款，詢問後方知乃因上揭臺銀南門
      帳戶遭凍結所致，回家查看始發現不見，應係遺失或被竊
      等語為辯，否認有提供前揭帳戶之提款卡及密碼予他人為
      詐欺取財之犯行。然查：
      1.被告於98年10月31日尚有使用該臺銀南門帳戶，之後亦
        有妥置該存摺、提款卡，家中並無遭竊情形等情，經其
        於原審及本院審理時供稱：伊於98年10月31日尚有到臺
        灣銀行用提款卡從臺銀南門帳戶領款2000元，存到伊富
        邦銀行帳戶，因富邦銀行離家較近，領錢較為方便，伊
        提領後，有拿存摺到櫃檯補登，用完之後將存摺、提款
        卡拿回家放在書桌抽屜內，嗣於98年12月初回家找，才
        知道上開存摺、提款卡遺失，家裡沒有遺失或短少其他
        東西，門窗亦未被破壞，伊未就失竊之事報案，亦無其
        他銀行帳戶被盜用等語（見本院卷第21、29頁、原審卷
        第29、30頁），另於偵查中陳稱：伊最常使用郵局、富
        邦、臺銀帳戶，存摺、提款卡都放在一起，只有臺銀的
        不見等語（見偵查卷第41頁），足見被告住處並未遭他
        人侵入，無任何遭竊跡象，亦無住家失竊之報案紀錄，
        被告未能具體交代上開提款卡如何遺失、遺失確實之時
        間、地點，僅空言托稱遺失或被竊，顯非可信。復據臺
        銀南門分行99年4 月20日南門營字第09950002711 號函
        載，被告於98年間並未辦理其帳戶提款卡或存摺之掛失
        補發（見原審卷第10頁），是該帳戶之存摺及提款卡僅
        有一份，在未有遺失或被盜之情形下，非被告交付，他
        人無使用之可能亦明。
      2.又以現今金融機構之提款手續，欲使用提款卡領取款項
        者，須於金融機構設置之自動櫃員機上依指令操作，並
        輸入正確之密碼，方可順利領得款項，如未知正確密碼
        ，單純持有提款卡之人，欲隨機輸入密碼而領得款項之
        機率微乎其微。且因提款卡使用便利，惟體積較小而易
        於失落，一般人為避免提款卡不慎遺失並遭他人利用，
        均知應將提款卡與其密碼分別保存，或將密碼牢記心中
        ，以免提款卡為他人持有時，同時揭露密碼而遭盜領款
        項。故除所設定為123456等隨意猜測可知之密碼外，帳
        戶所有人以外之人持卡而得以順利提領款項者，其密碼
        應係獲帳戶所有人或經其授權得知密碼之人所告知一節
        ，為使用提款卡提款之常態，應可認定。經被告供稱：
        伊臺銀南門帳戶提款卡密碼為「168668」，沒有特別意
        義，只是做生意發財之意，且並無任何人知悉其提款卡
        密碼等語（見原審卷第17頁反面、30頁），及於偵查中
        陳稱：伊並未將密碼寫在存摺或提款卡上等語（見偵查
        卷第40至41頁），是被告之提款卡密碼既與其生日、電
        話或個人基本資料無關，而為一般人難以知悉之數字，
        若非經由被告告知，他人絕無可能得悉其提款卡密碼並
        用以操作提款。被告雖辯稱現今科技可破解提款卡密碼
        ，其曾眼見將提款卡放在機器內測試，立即可以得知密
        碼等語，惟並未就其辯解內容提證以為證明，且縱有該
        科技存在，亦需詐騙集團成員先行取得被告之提款卡，
        始有測出密碼之可能；而被告於98年10月31日仍有使用
        系爭帳戶提款卡，已如前述，該帳戶並於98年11月9 日
        遭詐騙集團用於詐欺財物，參以詐騙集團成員向他人收
        購或收集帳戶，即使用所謂「人頭帳戶」作為詐欺取財
        後加以提領之工具，因已獲得該帳戶提供者本人默許或
        同意，故對持卡人未就該等帳戶為掛失或報警一事，甚
        有把握，始可達到順利取得贓款及避免渠等詐騙犯行遭
        警方查緝之目的，鮮有使用他人不慎遺失或未經他人同
        意而取得之提款卡，甘冒持卡人掛失或報案，致贓款遭
        凍結而無法取得，甚而遭警查緝之風險；是上開臺銀南
        門帳戶應係被告於98年10月31日下午6 時57分許提領20
        00元後至98年11月9 日間某時，在不詳地點自行將存摺
        、提款卡等物交付予他人使用，而非遺失或遭盜用，已
        堪認定。
（三）被告聲請傳喚之證人高俊賢於原審證稱：伊與被告有生意
      上往來，被告會介紹國外客戶來臺灣採購伊公司產品，98
      年10月底，國外客戶MAURICE 來訪，並住在被告汐止家，
      11月中又來2 個客戶，10月底至12月中客戶訪臺期間，都
      由伊接送，伊會送2 個客戶回飯店，再送被告及MAURICE
      回汐止住家，送被告回家時大約都是晚上11點多，後來被
      告至富邦銀行領錢時，得知臺灣銀行帳戶被凍結後，是伊
      載被告去派出所做筆錄等語（見原審卷第27至28頁），並
      提出被告與外國人士合影之照片2 張為憑。惟依證人高俊
      賢所言，僅能證明被告於該段時間有接待國外客戶、工作
      較繁忙，並於晚上返回汐止住處之單純事實，至於被告臺
      銀南門帳戶帳戶之存摺、提款卡及密碼如何使用、保管、
      是否遺失等情形，均經證人高俊賢證稱不清楚（見原審卷
      第27頁反面），是證人高俊賢所言，尚不足為被告上開帳
      戶存摺、提款卡是否遭竊或遺失之證明；況縱被告所辯因
      工作繁忙，甚至連同安街住家都未回去，無暇顧及其他事
      情，方不知存摺及提款卡遭竊或遺失等語屬實，惟若其住
      處有遭竊情事，日後進屋亦有跡象可循，然被告亦坦承家
      中看不出有遭竊情形（見原審卷第18頁），且被告尚能於
      其所言之忙碌期間，於98年10月31日抽空前往臺灣銀行提
      領2000元，再存入富邦銀行，目的係因富邦銀行離家較近
      ，將來提領便利，尚非有何急用，足徵其並非無暇處理其
      他事務。而被告於上開帳戶遭詐騙集團使用前，已移清金
      額，帳上僅餘76元，有該帳戶明細資料可按（見偵查卷第
      28頁），是其所有款項，不致因交付該帳戶予詐騙集團使
      用而有所損失，與一般提供帳戶予他人使用之情形相符；
      被告所辯，皆係事後卸責之詞，不足採信。被告於本院審
      理中請求再為傳喚證人高俊賢，證明採購案為其當時最重
      要之事，故而延誤掛失等情，核與本案相關事證之認定不
      生影響，且無重複傳訊之必要，附此說明。
（四）按我國金融機構對於開立帳戶並無特殊資格及使用目的之
      限制，故凡有正當目的使用金融機構帳戶之必要者，均可
      自行前往申請開立帳戶，殊無借用他人帳戶使用之理，倘
      不自行申請設立帳戶，反無故向他人借用金融機構帳戶使
      用，依常理得認為其借用他人帳戶使用之行徑，係藉以規
      避政府循線追查，極可能與財產犯罪密切相關；況現今媒
      體報導中，詐騙集團以購物付款方式設定錯誤、中獎、退
      稅、家人遭擄、信用卡款對帳、提款卡密碼外洩、疑似遭
      人盜領存款等事由，詐騙被害人至金融機構櫃檯電匯，抑
      或持提款卡至自動櫃員機依其指示操作，使被害人誤信為
      真而依指示操作轉出款項至人頭帳戶後，詐騙集團成員隨
      即將之提領一空之詐騙手法，層出不窮，且經政府多方宣
      導，應已成為生活常識。被告係智慮成熟並具相當知識及
      社會經驗之人，對此一犯罪型態，實難諉為不知。而提款
      卡及密碼等資料，均係關乎個人金融信用及隱私之重要物
      件，縱有親誼關係，若非本於信任且出於特殊事由或目的
      ，當無任意將之交由他人保管或使用之可能，遑論提供予
      不相熟識之他人使用。再按刑法上之故意犯，可分為直接
      故意與不確定故意，所謂不確定故意，係指行為人對於構
      成犯罪之事實，預見其發生而其發生並不違反其本意而言
      ，刑法第13條第2 項定有明文。詐騙集團使用人頭帳戶以
      隱匿身分遂行犯行之事，被告應有所認知，已如前述，其
      將金融機構帳戶存摺、提款卡交付他人，並告知密碼，對
      於該帳戶將被用於詐欺取財犯罪時收款之用，當為其所能
      預見，且其發生並不違背其本意，堪認被告主觀上確有幫
      助詐欺之不確定故意。本件事證已臻明確，被告幫助詐欺
      犯行洵堪認定，應依法論科。
三、按刑法上之幫助犯，係對於犯罪與正犯有共同之認識，以幫
    助之意思，對於正犯資以助力，而未參與實施犯罪之行為者
    而言（最高法院49年度台上字第77號判例意旨足參）。從而
    ，如未參與實施犯罪構成要件之行為，且係出於幫助之意思
    提供助力，即屬幫助犯，而非共同正犯。查被告甲○○基於
    幫助之犯意，將其存摺、提款卡及密碼提供予不詳年籍之成
    年人，使詐欺集團成員得利用被告之幫助，施用詐術使被害
    人陷於錯誤，因而匯款至被告提供之帳戶，因被告係參與詐
    欺罪構成要件以外之行為，在無證據證明被告係以正犯而非
    以幫助犯之犯意參與犯罪，應認其所為係幫助犯而非正犯行
    為。核被告所為，係犯刑法第30條第1 項、第339 條第1 項
    之幫助犯詐欺取財罪；被告幫助他人犯罪，為從犯，應依刑
    法第30條第2 項之規定，按正犯之刑減輕之。
四、原審本於同上見解，並適用刑法第30條第1 項、第339 條第
    1 項、第41條第1 項前段、刑法施行法第1 條之1 之規定而
    為被告有罪之判決，並審酌被告將金融機構帳戶提供他人使
    用，助長詐騙集團遂行犯罪，增加警察機關查緝之困難，危
    害他人財產法益及社會秩序，惟被害人遭詐騙之金額為3 萬
    元，損失尚非鉅額，暨被告之智識程度、素行、生活狀況及
    犯罪後之態度等一切情狀，量處有期徒刑3 月，並諭知易科
    罰金折算標準，經核其認事用法，並無違誤，量刑亦稱妥適
    。被告甲○○不服原審判決提起上訴，上訴意旨略以：伊存
    摺及提款卡係因遺失而遭詐騙集團使用，又提款卡密碼以現
    今科技破解並非難事，況證人高俊賢於原審所述，可證伊係
    因工作繁忙而延誤適當時機處理存摺及提款卡遺失事宜等語
    ，然相關各情，本院已一一說明如前，被告否認犯罪，乃就
    原審依職權為證據取捨及心證形成之事項，反覆爭執，均無
    可採，復未就其主張另提出積極證據以實其說，其上訴為無
    理由，應予駁回。
據上論斷，應依刑事訴訟法第368條，判決如主文。
本案經檢察官洪光到庭執行職務。
中    華    民    國    99    年    9     月    1     日
                  刑事第十九庭審判長法  官  鄧振球
                                    法  官  潘翠雪
                                    法  官  彭幸鳴
以上正本證明與原本無異。
不得上訴。
                                    書記官  陳靜姿
中    華    民    國    99    年    9     月    1     日
附錄本案論罪科刑法條：
刑法第339 條第1 項
意圖為自己或第三人不法之所有，以詐術使人將本人或第三人之
物交付者，處5 年以下有期徒刑、拘役或科或併科1 千元以下罰
金。

司法院資訊處製作；財團法人民間司法改革基金會備份。
